【裁判字號】    94,訴,1108
【裁判日期】    950323
【裁判案由】    土石採取
【裁判全文】
高雄高等行政法院判決
                                     94年度訴字第01108號
                              .
原      告  甲○○
訴訟代理人  唐淑民  律師
            蕭道隆  律師
複代理人    丙○○
被      告  嘉義縣政府
代  表  人  乙○○縣長
訴訟代理人  丁○○
上列當事人間因土石採取事件，原告不服經濟部中華民國94年11
月4日經訴字第09406139850號訴願決定，提起行政訴訟。本院判
決如下：
    主  文
原告之訴駁回。
訴訟費用由原告負擔。
    事  實
甲、事實概要：
    緣原告未經許可，擅自於其所有嘉義縣竹崎鄉○○○段141
    地號土地（下稱系爭土地）採取土石，經該縣警察局刑警隊
    於民國（下同）93年11月15日15時30分現場查獲，並經被告
    盜（濫）採取土石聯合查緝取締小組於93年12月15日現場會
    勘屬實，乃以原告違反土石採取法第36條規定，於94年3月
    17日以府工水字第0940041169號處分書，裁處原告罰鍰新台
    幣（下同）100萬元，及禁止繼續採取土石，並不得將已採
    取之土石外運。原告不服，提起訴願，經遭決定駁回；遂提
    起本件行政訴訟。
乙、兩造聲明：
一、原告聲明求為判決：
  (一)訴願決定及原處分均撤銷。
  (二)訴訟費用由被告負擔。
二、被告聲明求為判決：
  (一)原告之訴駁回。
  (二)訴訟費用由原告負擔。
丙、兩造主張之理由：
一、原告起訴意旨略謂：
  (一)原告所有系爭土地，為一般農業區之農牧用地，數年前即出
    租予訴外人吳慧使用，嗣後承租人吳慧堆置大量之廢棄土石
    於其上，致該土地無法耕作而閒置多年，遲至93年11月間，
    訴外人李永祥主動向原告提及是否須人整地，原告思及目前
    鳳梨價不錯，乃接受訴外人李永祥之建議，同意其僱工整地
    ，訴外人李永祥於93年12月13日開始動工整地，其欲將整地
    後之廢土（多數係前承租人吳慧所留下）載往他處時，被告
    所屬警察人員即上前盤查，並以原告未經許可，擅自挖掘系
    爭土地上之土石，違反土石採取法第36條予以裁罰，顯有不
    合，先予敘明。
  (二)原告係因訴外人李永祥主動建議整地，以利種植鳳梨，始同
    意其將系爭土地之廢土剷平；訴外人李永祥為免整地後之廢
    土佔據系爭土地，有礙耕作，始將整地後之廢土裝載於卡車
    ，預為載往他處，原告不諳法律規定，為種植鳳梨，始同意
    改良整理系爭土地，使系爭土地利於農耕，故原告之行為顯
    係「採取少量土石供自用者」、「實施整地及工程就地取材
    者」，符合土石採取法第3條第1項第1款、第2款之規定，毋
    須取得許可，即可採取土石，且現場堆放之廢土，多數為前
    承租人吳慧所留置，本件既係訴外人李永祥主動慫恿原告整
    地，表明有事其會負責云云，故本件若真係觸犯法律規定而
    應受罰，亦應由訴外人吳慧及李永祥二人負責，原處分未予
    詳查，即誤認原告違反土石採取法第36條之規定，顯有適用
    法條錯誤及處罰錯人之違誤。
  (三)原告因認系爭土地為一般農業區之農牧用地，為利耕作始同
    意訴外人李永祥整地，以利種植鳳梨，應無違法之疑慮；又
    原告為一粗鄙農人，智識淺薄並不知政府已於92年2月6日公
    布制定土石採取法，致原告無法辨知實施整地，採取、載運
    少量土石究係合法或違法行徑，因而誤觸法網，原告實非故
    意違反法令。
二、被告答辯意旨略謂：
  (一)按中央法規標準法第4條規定：「法律應經立法院通過，總
    統公布」，依同法第13條規定「法規明定自公布或發布日施
    行者，自公布或發布之日起算至第3日起發生效力」。查「
    土石採取法」係於92年2月6日公布施行，並函請各縣市政府
    依法執行。本件被告查獲原告違反土石採取法日期為93年12
    月15日，原告主張其因未諳法律規定觸法，然其違法明確，
    自不能以不知法而要求免責，故被告予以裁處，依法洵屬有
    據。
  (二)原告主張其係為整地及僅採取少量土石，符合土石採取法第
    3條第1項第1款、第2款之規定，毋須取得許可，即可採取土
    石乙節；惟查，依據土石採取法第3條之規定，採取土石本
    即應取得許可，又依「採取土石免申辦土石採取許可管理辦
    法第3條」之規定，實施整地需目的事業主管機關核准者為
    限。是原告未經許可，將其所有系爭土地上之土石，以12萬
    6千元賣給訴外人李永祥後，訴外人李永祥又雇用卡車挖取
    土石賣給旭鋒砂石廠，且訴外人李永祥於偵訊筆坦承已開挖
    約3、4百立方公尺，以每立方公尺170元賣給旭鋒砂石場；
    又依被告93年12月15日盜（濫）採取土石聯合查緝取締記錄
    表所載開挖範圍為長42公尺寬27.5公尺深度約4.5公尺，以
    其挖取數量之規模及現場照片顯示挖掘之深度甚大，由此觀
    之，顯非原告所述採取少量土石實施整地種鳳梨，故原告主
    張，顯屬事後推諉之詞。
  (三)綜上所述，請駁回原告之訴，以使土地資源合理開發，維護
    自然環境，健全管理制度，防止不當土石採取造成相關災害
    ，以達致國家永續發展之目的。
    理  由
一、按「採取土石，應依本法取得土石採取許可。」「未經許可
    採取土石者，處新台幣100萬元以上500萬元以下罰鍰，直轄
    市、縣（市）主管機關並得限期令其辦理整復及清除其設施
    ，屆期仍未遵行者，按日連續處新臺幣10萬元以上100萬元
    以下罰鍰至遵行為止，並沒入其設施或機具。」土石採取法
    第3條第1項前段、第36條前段定有明文。
二、本件原告未經許可，擅自於其所有系爭土地採取土石，經嘉
    義縣警察局刑警隊於93年11月15日15時30分現場查獲，並經
    被告盜（濫）採取土石聯合查緝取締小組於93年12月15日現
    場會勘屬實，乃認原告違反土石採取法第36條規定，以94年
    3月17日府工水字第0940041169號處分書，裁處原告罰鍰100
    萬元，及禁止繼續採取土石，並不得將已採取之土石外運等
    情，有嘉義縣盜（濫）採取土石聯合查緝取締紀錄表、現場
    照片、嘉義縣警察局刑警隊偵訊調查筆錄等附於原處分卷可
    稽，且經兩造各自陳明在卷，洵堪信為真實。
三、原告主張係因訴外人李永祥主動建議整地，以利種植鳳梨，
    始同意其將系爭土地之廢土剷平；訴外人李永祥為免整地後
    之廢土佔據系爭土地，有礙耕作，始將整地後之廢土裝載於
    卡車，預為載往他處，是原告之行為顯係「採取少量土石供
    自用者」、「實施整地及工程就地取材者」，符合土石採取
    法第3條第1項第1款、第2款之規定，毋須取得許可，即可採
    取土石云云。經查：
  (一)按土石採取法第1條規定之立法目的：「為合理開發土石資
    源，維護自然環境，健全管理制度，防止不當土石採取造成
    相關災害，以達致國家永續發展之目的，特制定本法；本法
    未規定者，適用其他法律之規定。」足認土石採取法係以土
    石資源開發之管理為主要目的，並兼顧自然環境之維護，乃
    國家基於自然環境之維護，所制定之有關土地資源管制性法
    律，所重視者為土石資源之合理開發。基此，凡在中華民國
    境內之公、私有土地為採取土石行為，均應依該法條之規定
    以「健全之管理制度，防止不當之土石採取造成相關災害」
    。
  (二)次按「依本法第3條第1項第1款規定採取少量土石供自用者
    ，應以人工採取，其採取總量以2立方公尺為限。但原住民
    因興（修）建住宅、機關、學校、教會需要石板材，得不以
    人工採取，其採取總量以10立方公尺為限。」「依本法第3
    條第1項第2款規定實施整地及工程就地取材者，以經目的事
    業主管機關核准者為限。前項整地及工程就地取材有剩餘土
    石外運者，應填具申請書報請直轄市、縣（市）主管機關備
    查，並應於每月5日前將上月外運數量申報直轄市、縣（市
    ）主管機關轉報中央主管機關備查。」採取土石免申辦土石
    採取許可管理辦法第2條第1項、第3條定有明文。本件原告
    於92年11月12日與訴外人李永祥訂立買賣合約，將系爭土地
    上土石，以12萬6千元之價格出出售予訴外人李永祥，業據
    原告於警訊時供稱：「（問：警方於．．．查獲李永祥用林
    嘉南駕PC200型挖土機在現場採取土石，由郭立達駕2K-887
    號及何坤鴻所有X4-659號營大貨外運，土地是否你所有？是
    否經過你同意？）是我所有。我同意。」「（問：竹崎鄉○
    ○○段141地號地上土石開挖有無買賣？多少新台幣？）有
    買賣，有契約為憑。我以新台幣12萬6千元將該土石賣給李
    永祥。」等語明確，核與訴外人李永祥於警訊時供稱：「（
    問：該農地為何人所有？現場挖取土石是否經地主同意？）
    該地是一位姓朱之男子（即原告）所有，我知道姓朱之男子
    住處（嘉義市○○街）。是經地主同意。」「（問：該地土
    石向地主以多少新台幣購得？）以新台幣12萬6千元購得，
    並支付前金新台幣6萬元。」「（問：你何時僱工挖取土石
    、運輸工作？賣往何處？）於93年11月14日開挖該地土石。
    並將所採取土石賣給旭鋒砂石廠。」「（問：你大約開挖土
    石多少立方？．．．）約3、400立方土石。．．．。」等語
    ，均屬相符，復有原告與訴外人李永祥間買賣合約書附於原
    處分卷可佐，則原告主張其所為，係「採取少量土石供自用
    者」「實施整地及工程就地取材者」，符合土石採取法第3
    條第1項第1款、第2款之規定，毋須取得許可云云，並不可
    採。至採取土石之數量如何，並不影響原告違章之認定，依
    首開法律規定，僅須採取土石行為，未經申請許可即屬成立
    ，是本件被告盜（濫）採取土石聯合查緝取締小組於93年12
    月15日實地勘測結果，雖現場開挖範圍長42公尺寬27.5公尺
    深度約4.5公尺，惟如前述，訴外人李永祥僅於93年11月14
    日開挖一天即為警查獲，且訴外人李永祥於警訊時亦供稱僅
    開挖3、400立方公尺，足見原告主張系爭土地現場之開挖範
    圍，並非全部均屬訴外人李永祥挖掘部分，應可認定，然原
    告既有未經許可採取土石情事，被告依土石採取法第36條規
    定予以裁處，即無不合。
四、原告另主張其僅係出售土地上之土石予訴外人李永祥，由訴
    外人李永祥僱工挖取並外運，並不符合土石採取法第36條所
    規定「採取土石者」之定義云云；惟查，本件原告所有系爭
    土地，為一般農業區之農牧用地，93年11月間，原告為整地
    種植鳳梨，乃同意訴外人李永祥僱工挖掘系爭土地土石，並
    將挖掘土石出售予訴外人李永祥，是訴外人李永祥採取土石
    行為既經原告同意，則原告既藉出售系爭土地上土石，同意
    訴外人李永祥採取土石，而由訴外人李永祥著手採取，仍屬
    土石採取法第36條規定之採取土石者，要難以其僅係出售系
    爭土地土石而解免其責，是原告此之主張，並不可採。
五、又「土石採取法」經立法院制定，並經總統於92年2月6日公
    布施行，原告違反土石採取法行為於93年12月15日為警查獲
    ，業如前述，則原告以其因未諳法律規定而觸法，並無故意
    行為云云，亦不可採。
六、綜上所述，原告前揭主張既不可採，則被告以原告未經許可
    ，擅自於其所有系爭土地採取土石，乃依土石採取法第36條
    規定，以94年3月17日府工水字第0940041169號處分書，裁
    處原告罰鍰100萬元，及禁止繼續採取土石，並不得將已採
    取之土石外運，揆諸首開規定，並無不合；訴願決定予以維
    持，亦無違誤；原告起訴意旨求為均予撤銷，為無理由，應
    予駁回。
據上論結，本件原告之訴為無理由，爰依行政訴訟法第195條第
1項後段、第98條第3項前段，判決如主文。
中    華    民    國    95    年     3    月   23     日
                  第二庭審判長法  官  江幸垠
                              法  官  簡慧娟
                              法  官  戴見草
以上正本係照原本作成。
如不服本判決，應於判決送達後20日內向本院提出上訴書狀，其
未表明上訴理由者，應於提起上訴後20日內向本院提出上訴理由
書（須按對造人數附繕本）；如於本判決宣示或公告後送達前提
起上訴者，應於判決送達後20日內補提上訴理由書（須附繕本）
。未表明上訴理由者，逕以裁定駁回。
提起上訴應預繳送達用雙掛號郵票7份（每份34元）。
中    華    民    國    95    年     3    月   23     日
                              書記官  蔡玫芳


司法院資訊處製作；財團法人民間司法改革基金會備份。
